臺灣臺北地方法院民事裁定　　　　　 100年度消債抗字第36號
抗　告　人　花旗（台灣）商業銀行股份有限公司
法定代理人　管國霖
相　對　人　高玟
上列抗告人因與相對人間聲請免責事件，對於中華民國100年4月
15日本院99年度消債聲字第74號裁定提起抗告，本院裁定如下：
    主  文
抗告駁回。
抗告程序費用新臺幣壹仟元由抗告人負擔。
    理  由
一、按「法院為終止或終結清算程式之裁定確定後，除別有規定
    外，應以裁定免除債務人之債務。又法院裁定開始清算程式
    後，債務人有薪資、執行業務所得或其他固定收入，而普通
    債權人之分配總額低於債務人聲請清算前2年間，可處分所
    得扣除自己及依法應受其扶養者所必要生活費用之數額者，
    法院應為不免責之裁定，但債務人證明經普通債權人全體同
    意者，不在此限。又債務人有下列各款情形之一者，法院應
    為不免責之裁定，但債務人證明經普通債權人全體同意者，
    不在此限：(一)於7年內曾依破產法或本條例規定受免責；(
    二)隱匿、毀損應屬清算財團之財產，或為其他不利於債權
    人之處分；(三)捏造債務或承認不真實之債務；(四)因浪費
    、賭博或其他投機行為，致財產顯然減少或負擔過重之債務
    ，而生開始清算之原因；(五)於清算聲請前1年內，已有清
    算之原因，而隱瞞其事實，使他人與之為交易致生損害；(
    六)明知已有清算原因之事實，非基於本人之義務，而以特
    別利於債權人中之一人或數人為目的，提供擔保或消滅債務
    ；(七)隱匿、毀棄、偽造或變造帳簿或其他會計文件之全部
    或一部，致其財產之狀況不真確；(八)故意於財產及收入狀
    況說明書為不實之記載，或有其他故意違反本條例所定義務
    之行為」，消費者債務清理條例（下稱消債條例）第132條
    、第133條、第134條分別定有明文。復參諸消債條例之立法
    目的，在於使陷於經濟上困境之消費者，得分別情形依該條
    例所定重建型債務清理程式（更生）或清算型債務清理程式
    （清算）清理債務，藉以妥適調整其與債權人及其他利害關
    係人之權利義務關係，保障債權人之公平受償，並謀求消費
    者經濟生活之更生機會，從而健全社會經濟發展；消費者依
    清算程式清理債務，於程式終止或終結後，為使其在經濟上
    得以復甦，以保障其生存權，除另有上述消債條例第133 條
    、第134條所規定不予免責之情形外，就債務人未清償之債
    務採免責主義（消債條例第1條、第132條立法目的參照）。
二、抗告意旨略以：相對人於民國93年至95年間，有專案分期借
    款或使用信用卡預借現金之紀錄，而相對人應於持卡預借現
    金或辦理專案分期借款時，即已有舊性腦中風、失智症、憂
    鬱精神官能症等疾病，並非於清算時始患有該疾病。且相對
    人並非僅積欠抗告人信用卡帳款，以一無收入之人，向多間
    金融機構申辦貸款或信用卡，難謂其妥為審酌自己資力。又
    相對人自93年間有多筆專案分期借款，每期帳單分期金額加
    總，均遠高於2000元，顯有浪費情事。故相對人有消債條例
    第134條第4款規定之浪費情事，不應為免責之裁定，爰依法
    提起抗告，並求為廢棄原裁定等語。
三、本院查：
(一)相對人於99年5月12日具狀向本院聲請清算，前經本院以99
    年度消債抗字第92號裁定於99年12月6日下午4時起開始清算
    程序，並同時終止清算程序確定在案，業經本院依職權調閱
    上開案卷查明。
(二)又依前聲請人生於26年6月1日，於本院裁定開始清算程序時
    ，已年屆73歲，且患有陳舊性腦中風、失智症、憂鬱性精神
    官能症等疾病，行動不便，有診斷證明書附卷可參（見本院
    99年度消債抗字第92號卷第224、239-242頁），是聲請人已
    無法正常工作等情，堪可認定，且於本院裁定開始清算程序
    後，亦未查得聲請人有薪資、執行業務所得或其他固定收入
    ，有財產所得調件明細表在卷可資（見原審卷第8頁）。雖
    抗告人認相對人於清算前就患有前開疾病之情形，然依消債
    條例第133條規定，法院不為免責係指法院裁定開始清算程
    序後，債務人有薪資、執行業務所得或其他固定收入之情形
    ，是相對人於本院裁定開始清算程序前既已患有前開疾病而
    無有薪資等固定收入之情形，則相對人年世已高之情況下，
    於本院裁定開始清算程序後，當無期待其會有固定收入。又
    相對人於聲請清算（即99年5月12日）前兩年間之可處分所
    得為零，並未高於普通債權人即抗告人之受償總額等情，有
    相對人財政部臺北市國稅局97、96年度之綜合所得稅各類所
    得資料清單、財產歸屬資料清單（見本院99年度消債清字第
    51 號卷第28-30頁），且經本院以99年度消債抗字第92號裁
    定確認無訛。因之，本件即無消債條例第133條所定之不免
    責事由存在。
(三)再抗告人認相對人有消債條例第134條第4款規定之浪費情事
    ，並以前揭情詞為據云云。觀諸卷附相對人之信用卡消費明
    細，聲請人固於93年至95年間持信用卡消費，然金額自數十
    元至2000多元不等，且其消費地點大宗於超市、藥局等處，
    且相對於90年起即至精神科、內科就診之紀錄，有中央健康
    保險局臺北聯合門診中心於100年6月24日檢送本院之相對人
    之病歷紀錄在卷可參，堪認其前開消費屬一般日常生活支應
    所需。又相對人雖有向抗告人預借現金，惟每筆分期償還金
    額亦非甚鉅，為數百元至2000多元不等，雖相對人各期帳單
    分期金額加總達數千元不等，惟截至94年底，其雖未全數清
    償完畢，仍按月還款2萬多元不等之金額，尚不能以之認定
    相對人有浪費行為，致其負擔過重之情形。而相對人於89至
    95 年期間因遺產稅執行事件，名下財產逾2000萬元全遭行
    政執行，有該行政執行事件相關函文在卷可按（見本院99年
    度消債清字第51號卷第17-23頁）。且相對人係於95年間與
    各債權銀行協議每月以23041元償還，嗣於97年間與各債權
    銀行協議每月清償12652元，並依約還款至98年11月26日，
    有協議書、增補約據、繳款明細附卷可稽（見本院99年度消
    債清字第51號卷第45-49頁、99年度消債抗字第92號卷第37-
    38頁），核與抗告人之女陳佳楣於本院99年度消債抗字第92
    號事件訊問中到庭證稱：伊有支付母親之生活費，母親第1
    次與銀行協商每月繳納之2萬3千元是弟弟付，後來弟弟付不
    出來故第2次協商每月繳納1萬2千元，也是伊弟弟付，後來
    弟弟公司倒閉失聯了等語相符，堪認相對人於95年間前，其
    名下仍有財產並受子女之扶養，嗣其償債能力因受行政執行
    而受嚴重影響，並因其子女之經濟狀況亦陸續出問題，致相
    對人之償債能力每況愈下而致，固難認為相對人之上開消費
    係屬造成本件聲請人清算之原因。此外，復無其他證據可資
    認定聲請人有消債條例第134條第4款所定或其他各款之不免
    責事由。
四、綜上所述，原審認相對人並無浪費之行為致負擔過重債務，
    亦查無其他消債條例第133條或第134條各款所定情事，而裁
    定相對人應予免責，並無違誤。抗告意旨指摘原裁定不當，
    求予廢棄，為無理由，應予駁回。
五、據上論結，本件抗告為無理由，依消費者債務清理條例第15
    條、民事訴訟法第495條之1第1項、第499條第1項、第95條
    、第78條，裁定如主文。
中    華    民    國   100    年    7     月    27    日
              民事第五庭    審判長法  官  薛中興
                                  法  官  宣玉華
                                  法  官  羅月君
上為正本係照原本作成
本裁定不得再抗告
中    華    民    國   100    年    7     月    27    日
                                  書記官  王文心